【裁判字號】    95,重訴,86
【裁判日期】    971126
【裁判案由】    損害賠償
【裁判全文】
臺灣苗栗地方法院民事判決              95年度重訴字第86號
原      告  午○○
            辛○○
            戌○○
            巳○○
            癸○○
            辰○○
            酉○○
            甲○○
            丙○○
            庚○○
            乙○○
            己○○
            申○○
            戊○○
            亥○○○
            寅○○
            子○○○
            卯○○
            丁○○
            丑○○
            壬○○
共      同
訴訟代理人  許啟龍律師
被      告  苗栗縣政府
法定代理人  未○○
訴訟代理人  張智宏律師
上列當事人間請求損害賠償事件，本院於民國97年11月5 日言詞
辯論終結，判決如下：
    主  文
原告之訴及假執行之聲請均駁回。
訴訟費用新臺幣壹拾萬捌仟捌佰元由原告午○○、辛○○、戌○○、巳○○、辰○○、甲○○、己○○、申○○、戊○○、亥○○○、子○○○、卯○○、丑○○、壬○○、癸○○、酉○○、
、丙○○、庚○○、乙○○、丁○○各負擔二十二分之一，原告
寅○○負擔十一分之一。
    事實及理由
一、原告起訴主張：門牌號碼如附表所示之22棟建築改良物（下
    稱系爭建物）係由被告擔任起造人之興隆國宅，除其中15棟
    建物（如附表編號1 至15之建物）係由被告出售予訴外人即
    原告之前手後，再轉售予各原告外，其餘6 棟建物（如附表
    編號16至21之建物），均係由被告分別出售予各原告。至民
    國87年間，興隆國宅社區住戶相互得知國宅內之建物樓板水
    泥崩落、牆壁龜裂剝落，乃懷疑國宅內部分建物為氯離子含
    量過高之海砂屋，即委由臺灣省建築師公會苗栗縣辦事處就
    興隆國宅海砂屋一案進行調查，嗣經工業技術研究院工業材
    料研究所鑑定，依所作成之分析報告顯示，各樣品檢測結果
    均高於我國國家標準最大許可極限之百分之0.12wt。嗣系爭
    建物為海砂屋之事實，於88年間披露於報端後，未見被告有
    補正之意思表示，原告之陳情被告亦不為妥善處理，原告乃
    於93年5 月間委請訴訟代理人以存證信函催告被告儘速補正
    系爭建物之瑕疵，被告迄今亦未作任何處理，足認被告拒絕
    補正瑕疵，應認上開瑕疵已屬不能補正，而類推適用或準用
    給付不能之規定；復因系爭建物因混凝土氯離子含量過高，
    造成鋼筋鏽蝕及混凝土嚴重剝落，已影響房屋結構安全，依
    本院另案即94年度重訴第7 號中之臺北市結構工程工業技師
    公會93年10月8 日（93）北結師鑑字第1600號鑑定書鑑定結
    果，認系爭建物之瑕疵雖非不能補正，但以拆除重建為宜，
    應認已無補正之必要等情，爰以上開鑑定結果每坪重建費用
    新臺幣（下同）40,000元作為計算請求數額之依據，爰依債
    務不履行及代位權之法律關係，請求被告賠償原告每棟建物
    各500,000 元。並聲明：(1)被告應分別給付原告癸○○、酉
    ○○、丙○○、庚○○、乙○○、丁○○各500,000 元，及
    均自起訴狀繕本送達被告翌日起至清償日止，按年利率5 ％
    計算之利息。(2)被告應分別給付訴外人郭岳、陳瑞興、林
    錦樑、黃興發、彭旭珍、鍾紹良、黃仁仕、黃仁仕、陳君旭
    、黃金財、李莉妮、黎萬秀、林淑惠各500,000 元，及均自
    起訴狀繕本送達被告翌日起至清償日止，按年利率5 ％計算
    之利息，並分別由原告午○○、辛○○、戌○○、巳○○、
    辰○○、甲○○、己○○、申○○、戊○○、亥○○○、子
    ○○○、卯○○、丑○○、壬○○代位受領之；被告應給付
    訴外人高昇峰1,000,000 元，及自起訴狀繕本送達被告翌日
    起至清償日止，按年利率5 ％計算之利息，並由原告寅○○
    代位受領。(3)願供擔保，請准宣告假執行。
二、被告則以：
（一）依64年7 月12日公布之「國民住宅條例」規定之國民住宅
      僅指由政府直接興建，用以出租出售與低收入較低家庭及
      軍公教人員家庭之住宅而言，雖嗣後於71年7 月30日修正
      規定國民住宅除指政府直接興建外，尚包括貸款人民自建
      、或獎勵投資興建者，惟因台灣省政府於56年11月30日公
      布之「台灣省國民住宅興建管理辦理」第6 條定國民住宅
      之範圍即已包括貸款自建、政府興建、獎勵投資興建、機
      關學校貸款興建員工宿舍（該辦法於73年8 月30日廢止）
      ，而「台灣省國民住宅興建管理辦理」與「國民住宅條例
      」規範目的均在安定國民生活、增進社會福祉，二者並無
      相互牴觸之處，是台灣省政府或所屬各縣市政府規劃興建
      之國宅，是否應由政府機關負出賣人義務，自應視該住宅
      是否由政府直接興建、或貸款人民自行興建之方式以觀。
      復依69年適用之「國民住宅條例施行細則」第16條第2 項
      之規定國民住宅基地之土地登記簿地目欄應加註「國民住
      宅基地」、建物登記簿之主要用途欄內應註明「國民住宅
      」等字樣，並須俟貸款本息清償後方予塗銷之；另國民住
      宅出售免徵不動產買賣契稅、國民住宅出售價格係由政府
      機關決定並公告一節，69年間適用之國民住宅條例第9 條
      、第3 條第2 項授權由主管機關訂頒之「國民住宅出售出
      租辦法」第3 條第2 款、第6 條分別定有明文，是本件房
      屋是否為國民住宅，被告是否應負出售人責任，自應依上
      開規定審究之，核先敘明。
（二）經查，本件被告於69年10月20日與訴外人苗栗縣總工會簽
      訂「台灣省苗栗縣政府委託集中興建勞工、礦工、農、漁
      、鹽民住宅及專案核定興建國民住宅工程委託書」（下稱
      系爭委託書），約定由苗栗縣總工會提供坐落頭份鎮○○
      段興隆小段116-14、116-15、116-16、116-17、116-18、
      116-19、11 6-24 、116-25、116-26、116-28、116-29、
      217-37地號等12筆土地為基地，在該案住宅工程在未發包
      前，苗栗縣總工會應取得建造執照並依省訂貸款須知，先
      行公告地價及預定造價，辦理申請預約登記，並先由苗栗
      縣總公會協調各申請戶推舉代表，組織聯建小組，參與住
      宅工程之規劃設計及發包施工興建工作，並約定興建資金
      墊款（即貸款部分應計算利息）之撥付應依據本案工程合
      約之施工進度（當期應付工程款－當期住戶負擔工程配合
      款＝當期政府應撥付之墊款），預約承購戶應繳納之配合
      款，應由苗栗縣總工會通知限期繳存或代為收繳當地土地
      銀行設立工程款專戶存儲等情，有系爭委託書影本（見卷
      (二)129 至132 頁）附卷可稽，足認本件系爭建物與當時適
      用之「國民住宅條例」規定國民住宅係由政府直接興建，
      於訂約後即將國民住宅及基地所有權移轉與承購戶不同，
      難認本件系爭建物係當時適用之國民住宅條例所稱之國民
      住宅。
（三）再者，本件建物自始均未於建物登記簿之主要用途欄登記
      註明為「國民住宅」，且原告等人所購買之基地雖曾登記
      「國宅用地」等字樣，惟於移轉登記予原告時均已塗銷一
      節，此有原告所有建物登記簿謄本、建築改良物謄本及土
      地登記簿謄本（手抄本）等證物可稽，核與前述當時適用
      之「國民住宅條例施行細則」第16條第2 項規定國民住宅
      基地之土地登記簿謄本地目欄應加註「國民住宅基地」、
      建物登記簿之主要用途欄內應註明「國民住宅」字樣不符
      。另查，原告購買本件建物時，均遭課徵契稅，此亦與前
      述「國民住宅條例」第9 條國民住宅出售時免徵不動產買
      賣契稅之規定不符。末查，苗栗縣總工會於70年7 月1 日
      與訴外人恒福開發建設有限公司（代表人為林水河）簽訂
      之「興隆國宅社區勞工住宅新建工程合約」第二條第(六)項
      約定：「本社區房地之售價以甲、乙（按即苗栗縣總工會
      及恒福開發建設有限公司，下同）訂定售價表為準，倘因
      物價波動得視實際情形經甲、乙同意適度調整，不受原價
      目表限制，... 」、第四條第(二)項約定：「預約承購戶合
      約：依規定以甲方（即苗栗縣總工會）名義與承購戶簽訂
      合約，其合約內容須經甲乙方（即恒福開發建設有限公司
      ）及聯建小組研商訂定，上項合約責任須由乙方負責，與
      甲方無關。」等語，此有苗栗縣總工會與恒福開發建設有
      限公司簽訂之「興隆國宅社區勞工住宅新建工程合約」（
      見卷(二)第145 至148 頁）影本、苗栗縣總工會興隆國宅社
      區勞工住宅代表出售人林水河與陳金源、訴外人王德義簽
      訂之「興隆國宅社區勞工住宅預訂契約書」（見卷(二)第17
      8 至228 頁）影本附卷可稽，均與當時適用前開法條規定
      不符，是並不足認本件系爭建物係上開條例規定之國民住
      宅。
（四）又被告固為系爭建物之起造人，系爭建物第一次保存登記
      亦有部分登記被告為所有權人，然據證人古朝鐘於台灣高
      等法院台中分院審理94年度重上字第28號事件時，蒞庭供
      稱略謂「當時承購戶每戶可貸款十九萬元，此筆款項係由
      省住都處撥給苗栗縣政府的國宅基金，為確保國宅基金安
      全的回收，所以才以苗栗縣政府為建造執照的起造人」、
      「69年間有政府委託興建國宅的辦法，而苗栗縣總工會自
      備土地向政府申請興建國宅，為確保貸款期金回收的安全
      ，故必須以苗栗縣政府為起訴人」等內容以觀，自難因被
      告係起造名義人，即認定系爭建物係國民住宅。再查，證
      人林厥武（原任職苗栗縣政府）於台灣高等法院台中分院
      審理94年度重上字第28號事件時，亦蒞庭供稱略謂「...
      興隆國宅是苗栗縣政府委託苗栗縣總工會承辦的，苗栗縣
      總工會要自備土地，每戶貸款最多196,000 元，72、73年
      間房屋建好後因為滯銷，一直拖到83年承辦單位苗栗縣總
      工會將國宅墊款本息繳回國宅基金後，由縣政府通知地政
      事務所註銷國宅註記，同意由苗栗縣總工會自由出售」等
      語，參以系爭建物係由承購人向苗栗縣總工會興隆國宅社
      區勞工住宅代表出售人林水河訂購，經雙方同意，訂定房
      屋預定契約書一節，亦有「興隆國宅社區勞工住宅房屋預
      定契約書」影本可稽，並經證人龍文獻（前擔任苗栗縣總
      工會秘書）於本院庭訊時經訊問以：國宅是由誰賣的、房
      子的買賣契約書是誰跟誰簽的？經其答稱：「林水河賣的
      」、「是林水河和承購戶簽的，但由我們總工會蓋印」等
      語在卷，足徵本件建物在辦理過戶手續時，原告及原承購
      戶等人部分之土地建物登記申請書上雖均記載出賣人為被
      告，惟應係上開建物起造人及第一次保存登記所有權人為
      被告名義之故，難因之即認系爭建物係被告興建及被告係
      出賣人。
（五）另參以系爭委託書上並未註明本件建物之興建方式究係屬
      政府直接興建、或貸款人民自建等方式，而「臺灣省集中
      興建勞工、礦工、農民、漁民、鹽民住宅及專案核定興建
      住宅實施要點」第四點亦僅規定：「興建方式：(一)各縣市
      分區集中興建之勞工、礦工、農民、漁民、鹽民住宅及專
      案住宅，應採委託承辦單位代辦興建或聯合興建方式，由
      各承辦單位負責興建，並依行政院61、7 、9 臺六十一財
      七一三０號令之規定以及各該縣市政府名義領取建造執照
      及使用執照，以確保所有權保障貸款安全，於住宅興建完
      工辦妥建物登記及貸款第一順位法定抵押權註記，同時將
      產權移轉與各申請戶」、第十點第(二)目規定：「對各承辦
      單位工程款之撥付（施工期間其貸款墊款部份應計算利息
      ，併入住宅造價成本），應視工程施工進度情形，自開工
      之日起計算，每三十天得估驗一次，按實際施工進度憑監
      工建築師簽證辦理。縣市政府應在收到請款估驗單後三日
      內付清應撥款項。」、第六點第(三)目規定：「住宅興建竣
      工，分配進住時，有關公共設施費用除依都市計畫法規定
      ，應由各縣市政府預算負擔部分，由各縣市政府自行清結
      收回外；其餘由住戶負擔部分，均應於住宅分配進住時，
      悉數由各住戶貸款及所收配合款中結算，多者退還，不足
      則由各住戶補繳。」等內容，亦無關於依該要點興建之建
      物係由政府直接興建、或貸款人民自行興建方式之規定，
      難據為系爭建物係由政府直接興建或貸款人民自行興建之
      國民住宅之依據。參以系爭委託書第六條第(三)項約定：「
      預約承購戶應繳納之配合款，應由乙方（按指苗栗縣總工
      會）負責通知限期繳存或代為收繳當地土地銀行設立工程
      款專戶存儲，撥付承包商是項配合款時，憑甲（按指苗栗
      縣政府）乙雙方指定監督人員之印鑑撥付」等語，應足認
      本件除貸款墊款部分外，其餘預約承購戶應繳之配合款，
      係於彙整後直接撥付承包商。是以，本件建物並非被告委
      託苗栗縣總工會興建後由被告出售，而係苗栗縣總工會經
      被告核准在前開土地12筆上興建勞工住宅，由被告代墊部
      分工程款，俟房屋興建完成後憑該房地辦理貸款，以償還
      被告代墊之工程款，且係為了確保貸款債權，因而登記為
      房屋所有權人之事實，自堪認定。故原告主張系爭建物係
      國民住宅，並由被告委由苗栗縣總工會興建出售，苗栗縣
      總工會將該業務委由林水河負責，被告應負出賣人之責任
      云云，應非可採。
（六）綜上所述，系爭建物並非興建當時適用之法令規定所謂之
      國民住宅，被告亦非出賣人，則原告主張被告應負債務不
      履行責任，自依法無據。從而，原告基於民法第213 條第
      1 、3 項、第242 條債務不履行、代位之法律關係，請求
      被告分別給付如原告聲明所示金額及利息，為無理由，應
      予以駁回。並聲明：原告之訴及其假執行之聲請均駁回，
      並陳明如受不利判決，願供擔保請准免為假執行。
三、查兩造不爭執之事實為：
（一）系爭22棟建物之所有權人及其前手、取得時間各如附表原
      告欄、前手欄及取得建物時間欄所示。
（二）原告所有之系爭建物皆由被告擔任起造人興建。
（三）原告曾要求被告補正瑕疵，被告迄未補正。
（四）系爭建物與訴外人陳江烈等人所有之建物，同屬興隆國宅
      之一部分，其興建及買賣過程均相同，陳江烈等人亦以系
      爭建物有瑕疵之事由，請求被告負損害賠償責任，業經臺
      灣高等法院臺中分院96年度建上更(一)字第41號民事判決駁
      回確定在案。
四、本件首應審究者為系爭建物是否為國民住宅？被告是否為出
    賣人？經查：
（一）按64年7 月12日公布之「國民住宅條例」規定之國民住宅
      僅指由政府直接興建，用以出租出售與低收入較低家庭及
      軍公教人員家庭之住宅而言，雖嗣後於71年7 月30日修正
      公布之「國民住宅條例」中始規定國民住宅除指政府直接
      興建外，尚包括貸款人民自建、或獎勵投資興建者而言。
      惟因台灣省政府於56年11月30日公布之「台灣省國民住宅
      興建管理辦理」第6 條定國民住宅之範圍即已包括貸款自
      建、政府興建、獎勵投資興建、機關學校貸款興建員工宿
      舍（該辦法於73年8 月30日廢止），而「台灣省國民住宅
      興建管理辦理」與「國民住宅條例」規範目的均在安定國
      民生活、增進社會福祉，二者並無相互牴觸之處，是台灣
      省政府或所屬各縣市政府規劃興建之國宅，是否應由政府
      機關負出賣人義務，自應視該住宅是否由政府直接興建、
      或貸款人民自行興建之方式以觀。再按69年適用之「國民
      住宅條例施行細則」第16條第2 項規定國民住宅基地之土
      地登記簿地目欄應加註「國民住宅基地」、建物登記簿之
      主要用途欄內應註明「國民住宅」等字樣，並須俟貸款本
      息清償後方予塗銷之；另國民住宅出售免徵不動產買賣契
      稅、國民住宅出售價格係由政府機關決定並公告一節，69
      年間適用之國民住宅條例第9 條、第3 條第2 項授權由主
      管機關訂頒之「國民住宅出售出租辦法」第3 條第2 款、
      第6 條分別定有明文，是本件房屋是否為國民住宅，被告
      是否應負出售人責任，自應依上開規定審究之。
（二）經查，本件被告於69年10月20日與訴外人苗栗縣總工會簽
      訂系爭興建勞工住宅委託書，約定由苗栗縣總工會提供興
      隆小段116-14地號等12筆土地為基地（詳系爭委託書第2
      條約定，見本院卷(二)第129 頁），在該案住宅工程在未發
      包前，苗栗縣總工會應取得建造執照並依省訂貸款須知，
      先行公告地價及預定造價，辦理申請預約登記，並先由苗
      栗縣總公會協調各申請戶推舉代表，組織聯建小組，參與
      住宅工程之規劃設計及發包施工興建工作（詳系爭委書第
      4 條第2 項約定，見本院卷(二)第129 頁），並約定興建資
      金墊款（即貸款部分應計算利息）之撥付應依據本案工程
      合約之施工進度（當期應付工程款－當期住戶負擔工程配
      合款＝當期政府應撥付之墊款）（詳系爭委託書第6 條第
      1 項約定，見本院卷(二)第131 頁），預約承購戶應繳納之
      配合款，應由苗栗縣總工會通知限期繳存或代為收繳當地
      土地銀行設立工程款專戶存儲（詳系爭委託書第6 條第3
      項約定，見本院卷(二)第131 頁）等情，有系爭興建勞工住
      宅委託書影本在卷可稽（本院卷(二)第129 至132 頁），足
      認本件系爭建物與當時適用之「國民住宅條例」規定國民
      住宅係由政府直接興建，於訂約後即將國民住宅及基地所
      有權移轉與承購戶不同，難認本件建物係當時適用之國民
      住宅條例所稱之國民住宅。
（三）再查，本件系爭建物自始均未登記為「國民住宅」，原告
      等人所購買之基地雖曾登記「國宅用地」等字樣，惟於移
      轉登記予原告時均已塗銷一節，亦有土地登記簿謄本、建
      築改良物登記簿謄本等件在卷為證（本院卷(三)第161 至21
      5 頁），核與前述當時適用之「國民住宅條例施行細則」
      第16條第2 項規定國民住宅基地之土地登記簿謄本地目欄
      應加註「國民住宅基地」、建物登記簿之主要用途欄內應
      註明「國民住宅」字樣不符。另查，苗栗縣總工會於70年
      7 月1 日與訴外人恒福開發建設有限公司（代表人為林水
      河）簽訂之「興隆國宅社區勞工住宅新建工程合約」第2
      條第6 項約定：「本社區房地之售價以甲（即苗栗縣總工
      會）、乙（即恒福開發建設有限公司）訂定售價表為準，
      倘因物價波動得視實際情形經甲、乙同意適度調整，不受
      原價目表限制，... 」、第4 條第2 項約定：「預約承購
      戶合約：依規定以甲方名義與承購戶簽訂合約，其合約內
      容須經甲乙方及聯建小組研商訂定，上項合約責任須由乙
      方負責，與甲方無關。」等語，此有苗栗縣總工會與恒福
      開發建設有限公司簽訂之「興隆國宅社區勞工住宅新建工
      程合約」影本（詳本院卷(二)第145 至148 頁）、苗栗縣總
      工會興隆國宅社區勞工住宅代表出售人林水河與訴外人陳
      金源、賴樣妹、陳秀燕、王德義、呂晴朗訂系爭建物之「
      勞工住宅預訂契約書」影本（詳本院卷(二)第178 至228 頁
      ）等件附卷可憑，均與當時適用之國民住宅條例前開法條
      規定不符，不足以認定本件系爭建物係上開條例規定之國
      民住宅。
（四）原告雖主張被告為系爭建物之起造人，第一次保存登記亦
      登記被告為所有權人，且除附表編號1 至15之建物係由被
      告出售訴外人再轉售予原告午○○等15人外，其餘如附表
      編號17至21等6 棟建物均係被告出售予原告，系爭建物自
      為國民住宅，被告應負出賣人責任云云。惟查：
（１）本件被告為系爭建物之起造人、部分系爭建物第一次保存
      登記亦登記被告為所有權人等情，固為兩造所不爭執，並
      有苗栗縣政府建設局73栗建都頭字第11352 使用執照影本
      、土地登記謄本、建物登記謄本、建築改良物登記簿等件
      在卷可稽（詳本院卷(一)第14至105 頁），堪信為真實。然
      查，「當時承購戶每戶可貸款190,000 元，此筆款項係由
      省住都處撥給苗栗縣政府的國宅基金，為確保國宅基金安
      全的回收，所以才以苗栗縣政府為建造執照的起造人」、
      「69年間有政府委託興建國宅的辦法，而苗栗縣總工會自
      備土地向政府申請興建國宅，為確保貸款期金回收的安全
      ，故必須以苗栗縣政府為起造人」一節，業經證人即原任
      職苗栗縣政府之古朝鐘在臺灣高等法院台中分院94年度重
      上字第28號債務不履行損害賠償事件95年1 月23日準備程
      序中結證屬實，亦經本院調閱前開卷宗核閱無誤，是自難
      因被告係起造名義人，即認定系爭建物係國民住宅。
（２）再查，證人即原任職苗栗縣政府之林厥武在台灣高等法院
      台中分院上開94年度重上字第28號債務不履行損害賠償事
      件準備程序中到庭證稱：「我辦理產權移轉的部分，興隆
      國宅是苗栗縣政府委託苗栗縣總工會承辦的，苗栗縣總工
      會要自備土地，每戶貸款最多196,000 元，72、3 年間房
      屋建好後因為滯銷，一直拖到83年承辦單位苗栗縣總工會
      將國宅墊款本息繳回國宅基金後，由縣政府通知地政事務
      所註銷國宅註記，同意由苗栗縣總工會自由出售」等語，
      參以系爭建物係由承購人向苗栗縣總工會興隆國宅社區勞
      工住宅代表出售人林水河訂購，經雙方同意，訂定房屋預
      定契約書一節，有「興隆國宅社區勞工住宅房屋預定契約
      書」影本在卷可稽。是本件建物在辦理過戶手續時，原告
      或原告前手部分之土地建物登記申請書上雖均記載出賣人
      為被告，惟應係上開建物起造人及第一次保存登記所有權
      人為被告名義之故，尚難因之即認系爭建物係被告興建及
      被告係出賣人。
（３）另參以系爭委託書（詳卷(二)第129 至132 頁）上並未註明
      系爭建物之興建方式究係屬政府直接興建、或貸款人民自
      建等方式，而興建勞工住宅實施要點第4 條亦僅規定：「
      興建方式：(一)各縣市分區集中興建之勞工、礦工、農民、
      漁民、鹽民住宅及專案住宅，應採委託承辦單位代辦興建
      或聯合興建方式，由各承辦單位負責興建，並依行政院61
      、7 、9 臺61財7130號令之規定以及各該縣市政府名義領
      取建造執照及使用執照，以確保所有權保障貸款安全，於
      住宅興建完工辦妥建物登記及貸款第一順位法定抵押權註
      記，同時將產權移轉與各申請戶」、第10條第2 項規定：
      「對各承辦單位工程款之撥付（施工期間其貸款墊款部份
      應計算利息，併入住宅造價成本），應視工程施工進度情
      形，自開工之日起計算，每30天得估驗一次，按實際施工
      進度憑監工建築師簽證辦理。縣市政府應在收到請款估驗
      單後3 日內付清應撥款項。」、第10條第3 項規定：「住
      宅興建竣工，分配進住時，有關公共設施費用除依都市計
      畫法規定，應由各縣市政府預算負擔部分，由各縣市政府
      自行清結收回外；其餘由住戶負擔部分，均應於住宅分配
      進住時，悉數由各住戶貸款及所收配合款中結算，多者退
      還，不足則由各住戶補繳。」（詳本院卷(二)第83至88頁）
      亦無關於依該要點興建之建物係由政府直接興建、或貸款
      人民自行興建方式之規定，難據為系爭建物係由政府直接
      興建或貸款人民自行興建之國民住宅之依據。再參以系爭
      委託書第6 條第3 項約定：「預約承購戶應繳納之配合款
      ，應由乙方（即苗栗縣總工會）負責通知限期繳存或代為
      收繳當地土地銀行設立工程款專戶存儲，撥付承包商是項
      配合款時，憑甲（即苗栗縣政府）乙雙方指定監督人員之
      印鑑撥付」等語（詳本院卷(二)第131 頁），足認本件除貸
      款墊款部分外，其餘預約承購戶應繳之配合款，係於彙整
      後直接撥付承包商。是被告辯稱系爭建物並非被告委託苗
      栗縣總工會興建後由被告出售，而係苗栗縣總工會經被告
      核准在興隆小段116-14地號等12筆土地上興建勞工住宅，
      由被告代墊部分工程款，俟房屋興建完成後憑該房地辦理
      貸款，以償還被告代墊之工程款，且係為了確保貸款債權
      ，因而登記為系爭建物之所有權人等情，應堪採信。
（五）綜上所述，原告主張系爭建物係國民住宅，並由被告委由
      苗栗縣總工會興建出售，苗栗縣總工會將該業務委由林水
      河負責，被告應負出賣人之責任等情，自不足採。被告抗
      辯系爭建物非國民住宅，被告非出賣人乙節，尚堪採信。
五、本件系爭建物既非興建當時適用之法令規定所謂之國民住宅
    ，被告亦非系爭建物之出賣人，已如前述，則原告主張被告
    應負出賣人之債務不履行責任，自屬無據。從而，原告本於
    債務不履行及代位權之法律關係，請求被告分別給付如訴之
    聲明所示之金額及利息，為無理由，應予駁回。另原告之訴
    既經駁回，其假執行之聲請亦失所附麗，應併予駁回。
六、本件事證已臻明確，兩造其餘攻擊防禦方法及舉證，經核與
    本件判決結果不生影響，爰不一一論述，併予明。
七、據上論結，本件原告之訴為無理由，依民事訴訟法第78條、
    第85條第1 項後段，判決如主文。
中    華    民    國    97    年    11    月    26    日
                  民事庭法  官  曾明玉
以上正本係照原本作成。
如對本判決上訴，須於判決送達後20日內向本院提出上訴狀。
                        書記官  黃麗靜
中    華    民    國    97    年    11    月    26    日
┌──┬────┬────┬─────────────────┬─────────┐
│編號│原  告  │前手    │         建 物 門 牌              │原告取得建物時間  │
│    │        │        │                                  │                  │
├──┼────┼────┼─────────────────┼─────────┤
│ 1  │午○○  │郭岳  │苗栗縣頭份鎮○○里○○街12巷9號   │82年12月21日      │
├──┼────┼────┼─────────────────┼─────────┤
│ 2  │辛○○  │陳瑞興  │苗栗縣頭份鎮○○里○○街14巷2號   │82年7 月5 日      │
├──┼────┼────┼─────────────────┼─────────┤
│ 3  │戌○○  │陳瑞興  │苗栗縣頭份鎮○○里○○街14巷4號   │82年1 月14日      │
├──┼────┼────┼─────────────────┼─────────┤
│ 4  │巳○○  │林錦樑  │苗栗縣頭份鎮○○里○○街14巷7號   │80年7 月8 日      │
├──┼────┼────┼─────────────────┼─────────┤
│ 5  │辰○○  │黃興發  │苗栗縣頭份鎮○○里○○街6巷19號   │86年4 月16日      │
├──┼────┼────┼─────────────────┼─────────┤
│ 6  │甲○○  │彭旭珍  │苗栗縣頭份鎮○○里○○街9巷6號    │81年3 月21日      │
├──┼────┼────┼─────────────────┼─────────┤
│ 7  │己○○  │鍾紹良  │苗栗縣頭份鎮○○里○○街10巷18號  │82年4 月21日      │
├──┼────┼────┼─────────────────┼─────────┤
│ 8  │申○○  │黃仁仕  │苗栗縣頭份鎮○○里○○街11巷2號   │80年2 月1 日      │
├──┼────┼────┼─────────────────┼─────────┤
│ 9  │戊○○  │林玉枝  │苗栗縣頭份鎮○○里○○街6號       │80年2 月1 日      │
├──┼────┼────┼─────────────────┼─────────┤
│ 10 │亥○○○│陳君旭  │苗栗縣頭份鎮○○里○○街11巷21號  │80年2 月1 日      │
├──┼────┼────┼─────────────────┼─────────┤
│ 11 │寅○○  │高昇峰  │苗栗縣頭份鎮○○里○○街11巷25號  │80年2 月25日      │
├──┼────┼────┼─────────────────┼─────────┤
│ 12 │寅○○  │高昇峰  │苗栗縣頭份鎮○○里○○街11巷27號  │92年6月26日       │
├──┼────┼────┼─────────────────┼─────────┤
│ 13 │子○○○│黃金財  │苗栗縣頭份鎮○○里○○街11巷30號  │84年12月22日      │
├──┼────┼────┼─────────────────┼─────────┤
│ 14 │卯○○  │李莉妮  │苗栗縣頭份鎮○○里○○街12巷14號  │81年4 月8 日      │
├──┼────┼────┼─────────────────┼─────────┤
│ 15 │丑○○  │黎萬秀  │苗栗縣頭份鎮○○里○○街6 巷5 號  │80年11月8 日      │
├──┼────┼────┼─────────────────┼─────────┤
│    │        │        │苗栗縣頭份鎮○○里○○街6 巷9 號  │                  │
│ 16 │壬○○  │林淑惠  │（整編後門牌為興隆里興隆路1 段413 │81年6 月16日      │
│    │        │        │巷12號）                          │                  │
├──┼────┼────┼─────────────────┼─────────┤
│ 17 │癸○○  │        │苗栗縣頭份鎮○○里○○街14號      │81年8 月25日      │
├──┼────┼────┼─────────────────┼─────────┤
│ 18 │酉○○  │        │苗栗縣頭份鎮○○里○○街9巷5號    │80年6 月25日      │
├──┼────┼────┼─────────────────┼─────────┤
│ 19 │丙○○  │        │苗栗縣頭份鎮○○里○○街9巷22號   │80年4 月1 日      │
├──┼────┼────┼─────────────────┼─────────┤
│ 20 │庚○○  │        │苗栗縣頭份鎮○○里○○街9巷24號   │80年5 月27日      │
├──┼────┼────┼─────────────────┼─────────┤
│ 21 │乙○○  │        │苗栗縣頭份鎮○○里○○街9巷27號   │80年4 月18日      │
├──┼────┼────┼─────────────────┼─────────┤
│ 22 │丁○○  │        │苗栗縣頭份鎮○○里○○街13巷19號  │80年4 月1 日      │
└──┴────┴────┴─────────────────┴─────────┘


司法院資訊處製作；財團法人民間司法改革基金會備份。
